臺灣臺南地方法院刑事判決　　　　　　 95年度交訴字第108號
公　訴　人　臺灣臺南地方法院檢察署檢察官
被　　　告　乙○○
指定辯護人　本院公設辯護人余訓格
上列被告因過失致死案件，經檢察官提起公訴（95年度偵字第70
49號），本院判決如下：
    主  文
乙○○因過失傷害人，處有期徒刑參月，如易科罰金，以銀元參
佰元即新台幣玖佰元折算壹日。
    事  實
一、被告乙○○以拾荒為生，於民國九十五年三月十七日十八時
    四十二分許，駕駛車號ＮＥＭ－六一六號重機車後拖兩輪人
    力車（下稱Ａ車），沿臺南縣下營鄉賀建村南一七四線慢車
    道由北往南方向行駛，途經南一七四線二十一．九公里處，
    停車欲撿拾路上鐵罐時，原應注意依道路交通安全規則第一
    百十二條第一項第十三款及第二項之規定，汽車停車時，應
    依車輛順行方向緊靠道路右側，其右側前後輪胎外側距離路
    面邊緣不得逾四十公分，且停在夜間燈光照明不清之道路，
    應顯示停車燈光或反光標識，而依當時情況，又無不能注意
    之情形，竟疏於注意，不惟停車時，其Ａ車之機車右側前後
    輪胎及後拖之兩輪人力車右側輪胎距離路面邊緣已逾四十公
    分，且未顯示停車燈光或反光標識，適劉羽倩駕駛車號ＭＶ
    Ｉ－三三五號重機車（下稱Ｂ車），亦沿南一七四線慢車道
    由北往南方向行駛，因閃避不及，擦撞乙○○Ａ車之後拖之
    人力車左後方鐵架處，而人車倒地，受有四肢多處挫傷之傷
    害。乙○○並於車禍發生後，對於據報到場處理交通事故之
    警員丙○○表明係肇事者並接受裁判。
二、案經丁○○（即劉羽倩之父）訴請台灣台南地方法院檢察署
    檢察官偵查起訴。
    理  由
一、訊據被告乙○○固坦承於上揭時地停放Ａ車，下車撿拾路上
    鐵罐時，遭被害人劉羽倩駕駛之Ｂ車撞及之事實，惟堅詞否
    認有何上揭過失致死犯行，辯稱：伊係被害人，伊遭劉羽倩
    撞及後送醫昏迷不醒等語；公設辯護人辯稱：本件被告也是
    被害人，因為他停車的位置並沒有超越慢車道的白線，雖然
    檢察官引用道路交通安全管理規則第一百十二條被告停放位
    置較靠近外側，但是本件死者的過失比較大，她的機車應該
    是騎在車道上，不應該是騎在邊線以外的馬路。就算認定死
    者是因為撞擊被告的拖車造成跌倒，但是死亡的結果與被告
    停車行為並沒有因果關係，死亡的結果最主要是因為陳福成
    所駕駛的汽車高速輾壓所造成，被告應只負擔過失傷害之責
    等語。經查：
（一）證人丙○○即處理本件車禍之員警於本院九十六年五月十
      八日審理時結證稱：「（被告機車包括後面的人力車停放
      的位置？）屬於慢車道，因為線寬十五公分，是指照片中
      的白線，屬於快慢車道分隔線，且快慢車道分隔線距離路
      緣有二點五尺，已經符合設置慢車道的規定。」、「（所
      以你依此認定屬於慢車道？）是的。」、「（你到現場時
      候看到人力車的時候，該人力車後面有無任何的警告標示
      ？）沒有。」、「（人力車本身有無裝設車尾燈？）駕駛
      有裝車尾燈，但是我們測試的時候已經不會亮了。我們到
      現場看的時候，車尾燈也沒有亮。」、「（若被告這樣停
      的話是否會占用慢車道？）是的。」、「（若此，算是合
      法的停車嗎？）依規定就是要緊靠道路右側，但是本件被
      告並沒有緊靠道路右側。」、「（你為何如此判斷撞擊的
      位置？）因為我們隔天有將兩部車子做比對。」、「（在
      車上有無發現跡證讓你為如此的判斷？）在死者腳踏墊裡
      面有一鐵架擦痕，且我們比對被告人力車左後車角部分有
      機車的塑膠殼碎屑有附著在被告人力車的左後車角。」、
      「（你剛才陳述人力車的左後角及死者機車右側靠近腳踏
      墊附近的車損是碰撞的位置，高度是否符合？）高度符合
      。」等語（見本院該日審判筆錄），互核卷附Ａ、Ｂ車比
      對照片八紙（見相驗卷第一一二至一一五頁）顯示Ａ車後
      拖兩輪人力車之左後方鐵架上有Ｂ車擦撞轉移之藍色漆痕
      ，及道路交通事故現場圖所載Ｂ車刮地痕行向等情，顯見
      臺南縣下營鄉○○村○○○○○道路未劃設邊線，本件
      肇事撞擊處係在接近快慢車道分隔線處；被告之Ａ車未
      顯示停車燈光或反光標識；被害人所騎乘之Ｂ車確有擦
      撞被告Ａ車後拖兩輪人力車之左後方鐵架甚明。
（二）查被害人死亡與被告之過失行為尚無因果關係（容後詳述
      ），其死亡經法醫驗斷就局部勘驗認被害人顏面輾壓傷、
      右後頂部挫裂傷、輾傷之寬度約十五公分、胸腹部挫磨傷
      寬約三十公分、左腿膝上截肢等情，其醫療證據則載明「
      頭部變形腫脹、胸部挫傷、左側氣血胸、腹背部鈍挫傷、
      四肢多處挫傷及骨折變形」，有台灣台南地方法院檢察署
      法醫驗斷書在卷可佐（見相驗卷第三十三至三十五頁），
      互參卷附台南縣警察局劉羽倩車禍死亡案現場勘察採證報
      告（見相驗卷第八十三頁），內附陳福成所駕之ＸＡ－二
      七０九號自小客車底盤毛髮、血跡分佈圖及照片十紙（照
      片編號七至十八），顯示被害人之血跡於ＸＡ－二七０九
      號自小客車底盤距車頭一百四十五公分至二百九十公分，
      前後分散成六處，自上揭車輛底盤採證毛髮、血跡，鑑驗
      結果編號二－六血跡ＤＮＡ與死者劉羽倩ＤＮＡ－ＳＴＲ
      型別均相同等情，亦有台南縣警察局鑑驗書一紙附卷可憑
      （見相驗卷第八十一頁）。另陳福成於警詢時供稱：「（
      你稱你未輾過並拖行劉羽倩，為何你所駕ＸＡ－二七０九
      號自小客車底盤有血跡和毛髮？）可能是我駕車輾過並拖
      行劉羽倩而我不知情。」、「我當時行經肇事現場時約二
      十公尺處發現道路中央有二處黑色物品，在我前方車輛便
      從右邊閃過，我則往左邊閃避，但閃避時我車底下有輾過
      東西並拖行約十幾公尺，再拖行行進中我所駕駛自小客車
      類似卡住東西，難以行駛，我則加足馬力向前行駛至對方
      車道草皮後再駛回我所行駛車道。」等語（見相驗卷第四
      十三、四十四頁），互綜被害人呈現顏面、頭部、胸腹部
      大面積之輾壓傷、頭部及四肢骨折變形、左腿膝上截肢、
      腹背部鈍挫傷，被害人之血跡復於ＸＡ－二七０九號自小
      客車底盤前後分散成六處各節，衡情尚非被害人Ｂ車撞及
      被告Ａ車倒地之初即足致之傷勢，而係出於汽車輾壓並卡
      於底盤拖行之結果，足認被害人直接致死之傷害係來自於
      陳福成駕車輾壓無誤。惟被害人之Ｂ車撞及被告之Ａ車倒
      地後，被害人受有如何之傷害，因被害人旋即再遭陳福成
      駕車輾壓，技術上已難以判定被害人最初倒地時受傷害之
      情況，依罪疑惟輕之原則，本院以較有利被告，認定被害
      人Ｂ車撞及被告Ａ車倒地之初，被害人受有四肢多處挫傷
      之傷害。
（三）按汽車停車時，在夜間燈光照明不清之道路，應顯示停車
      燈光或反光標識；又汽車停車時，應依車輛順行方向緊靠
      道路右側，其右側前後輪胎外側距離緣石或路面邊緣不得
      逾四十公分，道路交通安全規則第一百十二條第一項第十
      三款、第二項分別定有明文，此係汽車駕駛人應盡之注意
      義務，依當時情形，被告應無不能注意之情事，彼時被告
      苟能盡其注意，顯示停車燈光或反光標識及緊靠路面邊緣
      停車，亦不致造成被害人受傷之結果。此外，並有道路交
      通事故現場圖及道路交通事故調查報告表〈一〉〈二〉各
      一紙、現場照片三十二紙在卷可稽。故被告於本件道路交
      通事故，致被害人受有四肢多處挫傷之傷害，其顯有應注
      意能注意而不注意之過失責任，且被告肇事與被害人之傷
      害結果間，復具有相當因果關係。
（四）本件先後送臺灣省臺南區車輛行車事故鑑定委員會、台灣
      省車輛行車事故覆議鑑定委員會鑑定結果均認被告駕駛重
      型機器腳踏車，違規拖掛手推車，夜間行駛無警示措施，
      未緊靠邊停車為肇事次因，有該鑑定意見書、覆議意見書
      各一份附卷可佐（見本院卷第四十五頁、四十九頁），與
      上揭就被告過失責任之認定並無齟齬，自可供本院參考。
（五）綜上，被告所辯顯係卸責之詞，不足採信，事證明確，其
      犯行應足認定。
二、被告行為後，刑法業於九十四年一月七日修正公布，並於九
    十五年七月一日施行，（一）刑法第四十一條第一項前段易
    科罰金之規定業已修正變更，新法規定：「犯最重本刑為五
    年以下有期徒刑以下之刑之罪，而受六個月以下有期徒刑或
    拘役之宣告者，得以新臺幣一千元、二千元或三千元折算一
    日，易科罰金。」但依據舊法及修正前罰金罰鍰提高標準條
    例第二條前段規定，被告行為時易科罰金折算標準，應以銀
    元三百元折算一日，經折算為新臺幣後，應以新臺幣九百元
    折算一日，比較修正前後之易科罰金折算標準，當以修正前
    之規定，較有利於被告，應依刑法第二條第一項本文規定，
    適用修正前刑法第四十一條第一項前段規定。（二）修正前
    刑法第六十二條前段規定：「對於未發覺之罪自首而受裁判
    者，減輕其刑」，屬於必減之規定，較諸現行刑法第六十二
    條前段：「對於未發覺之罪自首而受裁判者，得減輕其刑」
    之規定，係由法院斟酌裁量是否對於自首之行為人予以減刑
    ，自以修正前自首規定有利於被告，應依刑法第二條第一項
    本文規定，適用修正前刑法第六十二條前段之規定。
三、修正後刑法施行前，刑法分則編有關罰金刑之貨幣單位係銀
    元；且依刑法分則編應處罰金者，應適用罰金罰鍰提高標準
    條例第一條、第四條之規定，亦即應按各該具體條文制定或
    修正之時間先後，定其提高之倍數。惟被告行為後，刑法施
    行法增訂第一條之一，於九十五年六月十四日經總統公布，
    並自同年七月一日起施行；該條規定：「中華民國九十四年
    一月七日刑法修正施行後，刑法分則編所定罰金之貨幣單位
    為新臺幣。九十四年一月七日刑法修正時，刑法分則編未修
    正之條文定有罰金者，自九十四年一月七日刑法修正施行後
    ，就其所定數額提高為三十倍。但七十二年六月二十六日至
    九十四年一月七日新增或修正之條文，就其所定數額提高為
    三倍」。亦即自九十五年七月一日起，刑法分則編所定罰金
    之貨幣單位，由銀元改為新臺幣。惟刑法施行法第一條之一
    係替代罰金罰鍰提高標準條例部分條文，與經換算後，該條
    例所定之罰金額度相同，僅係貨幣單位由銀元改為新臺幣，
    不發生有利、不利之問題，亦非法律變更刑度之條文，無比
    較新舊法之問題，併予敘明。
四、核被告所為，係犯刑法第二百八十四條第一項前段過失傷害
    罪。惟公訴人認被告所為係涉犯刑法第二百七十六條第一項
    過失致死罪嫌，然查，證人陳亮如於警詢時供證：「九十五
    年三月十七日十八時四十二分，在台南縣下營鄉賀建村一七
    四線二十一點九公里處，我駕駛自小客車ＴＥ－六九三一號
    由新營欲返回下營載小孩，途經上述車禍地點，我發現有一
    個人俯臥在快車道接近中線上，我立即踩煞車並將方向盤向
    左轉駛向對向快車道閃避，並發現俯臥該人身後又有一部機
    車，閃避後又回原車道，聽到撞擊聲，再向前行駛約二十公
    尺，將自小客車ＴＥ－六九三一號停在快慢車道中間位置，
    我搖下車窗轉頭向後方察看，看見後面一部淺色小客車，車
    牌不詳，該自小客車底盤纏住一不明物體於車道上左右打轉
    且駛向對向車道，並聞到一股似引擎怠速高速運轉時所發出
    之味道。」等語（見相驗卷第七十二、七十三頁），顯見被
    害人最初倒臥路面時，證人陳亮如駕駛自小客車及不詳姓名
    者騎乘機車均能先後閃避被害人，接而駛至肇事現場之陳福
    成卻未能避開，將之輾壓而過，被害人因而致死，如前一、
    （二）所述。故被害人之Ｂ車撞及被告之Ａ車倒地後，被害
    人所受傷害，原不足以引起死亡之結果，惟因陳福成駕車輾
    壓之獨立原因介入，迅速單獨造成被害人之死亡，其因果關
    係中斷，最高法院二十九年非字第五二號判例亦認傷害致人
    於死，以傷害行為與死亡結果之間有因果關係，為成立要件
    。若被害人之所受傷害，原不足以引起死亡之結果，嗣因另
    有與傷害無關之其他疾病，或其他偶然獨立原因之介入，始
    發生死亡之結果時，即不能謂有因果關係。從而，公訴人以
    過失致死罪嫌起訴被告，容有誤會，按現行刑事訴訟法雖採
    改良式當事人進行主義，惟未採行完全當事人進行主義之訴
    因制度，從而，因其社會基本事實同一，爰變更起訴法條，
    併予審判，附此敘明。被告在肇事後於警方尚不知何人犯罪
    前，即主動向前往處理之員警丙○○坦承肇事之犯行，並接
    受裁判等情，有臺南縣警察局麻豆分局道路交通事故肇事人
    自首情形紀錄表在卷可稽（見相驗卷第十四頁），符合修正
    前刑法第六十二條前段規定之自首要件，依法應減輕其刑。
    爰審酌本件交通事故被告有肇事次因、被害人有肇事主因、
    各別所受之傷勢輕重、被告尚未與被害人家屬達成民事和解
    及其犯罪後態度等一切情狀，量處如主文所示之刑，並諭知
    易科罰金之折算標準。
五、末查，被告之過失行為，因果關係中斷，被害人之死亡與之
    並無因果關係，被害人之死亡係因陳福成駕車輾壓之獨立原
    因介入所致，已如前述，本件陳福成是否因未注意車前狀況
    而有過失罪責，係另屬一事，按刑事訴訟法第二百六十六條
    規定起訴效力不及檢察官所指被告以外之人，此部分自非本
    院得予審究，又陳福成業已死亡等情，經檢察官於九十五年
    五月一日以九十五年度偵字第七０四九號處分書為不起訴處
    分在案，亦有該不起訴處分書在卷可參，併此敘明。
據上論斷，應依刑事訴訟法第二百九十九條第一項前段、第三百
條，刑法第二條第一項前段、第二百八十四條第一項前段，修正
前刑法第四十一條第一項前段、第六十二條前段，刑法施行法第
一條之一，廢止前罰金罰鍰提高標準條例第二條，判決如主文。
本案經檢察官甲○○到庭執行職務
中　　華　　民　　國　　96　　年　　6　　月　　1　　日
　　　　　　        交通法庭審判長法　官  林英志
                                  法  官  蔡直青
                                  法  官  鍾邦久
以上正本證明與原本無異。
如不服本判決，應於判決送達後10日內，向本院提出上訴狀（應
附繕本），上訴於臺灣高等法院臺南分院。
  　　　　　　　　　　　　　　　　書記官　陳慧玲
中　　華　　民　　國　　96　　年　　6 　　月　　1 　　日
附錄本件論罪科刑依據之法條：
中華民國刑法第284條第1項前段（過失傷害罪）
因過失傷害人者，處 6 月以下有期徒刑、拘役或 5 百元以下罰
金，致重傷者，處1年以下有期徒刑、拘役或5百元以下罰金。
